【裁判字號】    97,台上,2823
【裁判日期】    970626
【裁判案由】    違反廢棄物清理法
【裁判全文】
最高法院刑事判決            九十七年度台上字第二八二三號
上  訴  人  台灣高等法院台南分院檢察署檢察官
被      告  甲○○
上列上訴人因被告違反廢棄物清理法案件，不服台灣高等法院台
南分院中華民國九十四年八月九日第二審更審判決（九十四年度
上更(一)字第二六八號，起訴案號：台灣台南地方法院檢察署九十
年度偵字第八三七四號），提起上訴，本院判決如下：
    主  文
原判決撤銷，發回台灣高等法院台南分院。
    理  由
本件原判決以公訴意旨略以：被告甲○○係易潔環保工程有限公
司（設台中縣太平市○○○○街四一號一樓、下稱易潔公司）處
理廢棄物之從業人員，而易潔公司為經台中縣政府許可之第一類
乙級廢棄物清除機構。被告明知應依許可核備文件所載內容，將
所清運之廢棄物送至萬力油壓股份有限公司（下稱萬力油壓公司
）焚化處理，不得違反核備內容；亦明知綽號「金剛」之王飛勝
（經原法院九十一年度上訴字第二四九號判決無罪確定）並未經
向主管機關申請核發廢棄物清除許可證或核備文件，而不得清除
處理廢棄物。被告竟於民國八十九年十一月間，將易潔公司自偉
霸工業股份有限公司（下稱偉霸公司）清運之粉碎橡膠泡棉、裁
邊料、ＰＰ袋等事業廢棄物，分二車次連續交付王飛勝非法處理
，並支付王飛勝共計新台幣（下同）五萬元。嗣於八十九年十二
月二十二日，為台灣台南地方法院檢察署檢察官會同行政院環境
保護署稽查督察大隊南區隊人員於不知情之案外人陳昱呈所有台
南縣柳營鄉○○段八二地號旱地勘驗，查獲上開非法掩埋之偉霸
公司所交付清運之事業廢棄物，並循線查獲上情。因認被告涉犯
九十年十月二十四日修正前之廢棄物清理法第二十二條第二項第
四款後段之罪嫌云云。經審理結果，認為被告犯罪不能證明，因
而撤銷第一審關於被告部分之科刑判決，改為諭知被告無罪。固
非無見。
惟查：證據證明力之判斷及相關事實之認定，固屬事實審法院自
由判斷之職權，但此項職權之行使，仍應受客觀存在之經驗法則
與論理法則之支配，方為適法，此觀刑事訴訟法第一百五十五條
第一項規定甚明。又事實審法院應斟酌調查所得之各項直接、間
接證據，本於推理作用而為綜合判斷，不得僅將卷內各項證據予
以割裂觀察，遽為判決。另依廢棄物清理法第二十八條規定：「
事業廢棄物之清理，除再利用方式外，應以下列方式為之，……
。」足認「再利用」亦為事業廢棄物處理途徑之一。且因資源回
收再利用，較最終處置之管制更為有效及根本，已成為世界各國
所重視之環保政策，基於再利用優先之原則，同法第三十九條規
定：「事業廢棄物之再利用，應依中央目的事業主管機關規定辦
理，不受第二十八條、第四十一條之限制（第一項）。前項再利
用之事業廢棄物種類、數量、許可、許可期限、廢止、紀錄、申
報及其他應遵行事項之管理辦法，由中央目的事業主管機關會商
中央主管機關、再利用用途目的事業主管機關定之（第二項）。
」故而再利用不受同法第二十八條、第四十一條之限制，應優先
於一般處理程序，以促進事業廢棄物之回收再利用。惟為防止事
業假借再利用之名，行棄置廢棄物之實，事業廢棄物之回收再利
用仍須依照中央目的事業主管機關會商相關機關所定各該事業之
「事業廢棄物再利用管理辦法」及「事業廢棄物再利用種類及管
理方式」辦理，不得違反各該規定或為任意棄置之行為，否則仍
屬違反廢棄物清理法。查本件係行政院環境保護署稽查督察大隊
南區隊人員據民眾陳情指出，案外人陳昱呈所有台南縣柳營鄉○
○段八二地號遭人非法掩埋事業廢棄物，檢察官乃會同該隊人員
於八十九年十二月二十二日前往勘察，挖掘出廢塑膠袋、廢橡膠
、塑膠泡棉、裁邊料等一般事業廢棄物，此有勘驗筆錄、勘驗現
場照片、土地登記簿謄本及環保署南區隊稽查報告等附卷可稽。
而上開非法掩埋之一般事業廢棄物，經查係偉霸公司所產生，偉
霸公司於八十九年九月一日與易潔公司簽訂有廢棄物委託清運處
理合約，自八十九年九月四日起至九十年九月三日止，所產生之
事業廢棄物均係交付易潔公司清除處理等情，亦據證人即偉霸公
司副理鄭有利證述無訛（見偵查卷第三九、四○頁），並有廢棄
物清運契約書、易潔公司發票等附卷為憑（見偵查卷第十九至二
四頁），且經環保署稽查人員前往偉霸公司查證，並製有稽查報
告、偉霸公司廢棄物貯存區蒐證照片在卷足考（見偵查卷第十五
至十八頁、二八至三二頁），參之證人李維新亦結證供稱：「…
…易潔公司的那段地主是陳昱呈，是柳營鄉○○○段（即本件掩
埋地），挖出來的都是發泡橡膠及一般垃圾，是廢棄物清理法中
的事業廢棄物，是非法的業主傾倒的」等語（見原審上訴卷第九
九頁），足見上開非法掩埋之廢塑膠袋、廢橡膠、塑膠泡棉、裁
邊料等物，係廢棄物清理法規範之一般事業廢棄物無訛。原判決
採信被告所辯該等廢棄物是可回收之物，其係委託王飛勝處理云
云，惟其所供委運車次、有無指示交付對象，均與證人王飛勝所
證不符（見偵查卷第四○、四一、七一、八一頁），且被告於偵
查中亦坦承「因為焚化爐無法消化那麼多廢棄物，所以才委託（
無清運許可文件）之王飛勝載運廢棄物，一車我算他二萬四千元
」等語（見偵查卷第四○、四一頁）；於原審審理時更以其係初
犯，犯後態度良好，請求法院諭知緩刑，以勵自新云云（見原審
上訴卷第一四二、一四三頁），則被告所辯上開廢棄物是可回收
之物云云，是否可採，非無疑問。乃原判決僅憑證人鄭桂周、陳
宗並非一致之證言，竟遽爾認定「被告係委託王飛勝將上開可
回收再利用之事業廢棄物，送給鄭桂周為回收再利用處理」等情
，與修正前之廢棄物清理法第二十二條第二項第四款後段之罪並
不該當（見原判決第七、八頁），因而認被告所為，不能成立犯
罪。惟上開廢棄物再利用之用途如何？再利用機構是否具備法定
資格？倘係可回收再利用之物，何以未依上開再利用相關規定處
理利用，而非法掩埋在他人之土地內？原判決事實之認定是否符
合客觀存在之經驗法則與論理法則？均非無再詳加研求斟酌之餘
地。原審對此不利於被告之證據未加調查、審酌，復未於判決內
說明不足採之理由，非惟證據調查職責未盡，抑且判決理由不備
。檢察官上訴意旨指摘原判決不當，非無理由，應認原判決仍有
撤銷發回更審之原因。
據上論結，應依刑事訴訟法第三百九十七條、第四百零一條，判
決如主文。
中    華    民    國  九十七  年    六    月  二十六  日
                      最高法院刑事第二庭
                          審判長法官  莊  登  照
                                法官  黃  一  鑫
                                法官  徐  昌  錦
                                法官  許  錦  印
                                法官  張  清  埤
      本件正本證明與原本無異
                                      書  記  官
中    華    民    國  九十七  年    七    月    一    日
                                                Ａ


司法院資訊處製作；財團法人民間司法改革基金會備份。
